臺灣高等法院高雄分院民事判決　九十一年度家上字第四六號
　　　上訴人即
　　　反訴原告　　丙○○
　　　訴訟代理人　乙○○
　　　即反訴被告　甲○○
右當事人間請求離婚等事件，上訴人對於中華民國九十一年三月七日臺灣屏東地方法
院九十年度婚字第六三五號第一審判決提起上訴，並提起反訴，本院判決如左：
    主    文
上訴暨反訴均駁回。
第二審訴訟費用暨反訴訴訟費用均由上訴人負擔。
    事實及理由
一、被上訴人起訴主張：兩造於民國八十九年九月十三日在台灣屏東地方法院公證處
    舉行公證結婚，次日上訴人即因父母反對而返回台中娘家，被上訴人乃於同月十
    七日前往提親，仍因上訴人父母拒絕，無功而返，上訴人並拒絕再與被上訴人同
    居迄今，且於同年十月二日，捏造被上訴人婚前婚後從未帶上訴人去看醫生，不
    負為人夫之責任；上訴人因胎死腹中，由醫生施行人工流產手術，被上訴人未加
    體恤，更因此懷恨，恐嚇欲對上訴人及家人不利，致其恐懼駭怕；被上訴人從不
    給付上訴人生活費用，且去向不明等不實事項，具狀向台灣台中地方法院提起離
    婚之訴（業經上訴人撤回該訴訟，見本院卷五三頁），實令被上訴人之精神遭受
    莫大之打擊與虐待，兩造婚姻已生破綻而無回復之望，且可歸責上訴人，爰依民
    法第一千零五十二條第一項第三款、第五款、第二項等規定，訴請離婚。
    上訴人則以：上訴人於結婚之前及結婚第二日之後均住在台中市○○路○段八十
    一號娘家，並無與被上訴人約定住所於屏東。又上訴人身體健康情形不佳，為被
    上訴人所明知，竟不負起為人夫之責任，婚前婚後從未帶上訴人看醫生，懷孕期
    間亦未加照料，經上訴人央求，亦未帶同就醫，導致胎兒死於腹中而流產，復於
    得知此事時，對上訴人及其父母大聲咆哮辱罵，且恐嚇要傷害及控告上訴人全家
    ，被上訴人之行為已對上訴人造成精神上與身體上之虐待，且從不給付上訴人生
    活費用，對上訴人不理不採、惡言相向，又去向不明；被上訴人係兩造婚姻破綻
    可歸責之一方，依法不得訴請離婚云云置辯。
二、上訴人於本院反訴主張：上訴人是遭被上訴人欺瞞並且限制行動自由才與被上訴
    人公證結婚，主觀上並無結婚的意思，且結婚之時女方並無見證人，兩造亦未宴
    客，未公開舉行任何結婚儀式，故兩造之婚姻因欠缺法定要件而自始無效，爰請
    求確認兩造間婚姻關係無效。被上訴人則以：兩造係經公證結婚之儀式，上訴人
    結婚之時，業已成年，且甚喜悅，無不結婚之意等語置辯。
三、本件原審判決准兩造離婚，上訴人聲明不服，求為廢棄原判決，並駁回被上訴人
    在第一審之訴；又反訴請求確認上訴人與被上訴人之婚姻關係無效。被上訴人則
    求為判決駁回上訴及反訴。
四、被上訴人主張兩造係舉行公證結婚議式、上訴人結婚之時業已成年、結婚後第二
    日上訴人即返回台中居住，迄未再與被上訴人同居，且於甫結婚後之八十九年十
    月二日即提起離婚訴訟，及兩造間婚姻已生破綻等事實，為上訴人所不爭執，並
    有被上訴人提出之結婚公證書、起訴狀、民事裁定，及上訴人之戶籍謄本可稽，
    堪認為真實。兩造所爭執者在於：上訴人是否有結婚之真意？兩造間結婚是否具
    公開儀式及二人以上之證人？兩造就其婚姻發生破綻，是否有可歸責之原因？
五、兩造之婚姻關係是否有效，為本件應先為判斷之事項。經查，被上訴人主張兩造
    交往三年後才到法院公證結婚，為上訴人所不爭執（本院卷三六頁），足認兩造
    間已有相當之感情基礎。再觀之被上訴人提出之兩造結婚照片（原審卷六五頁）
    ，上訴人神情甚為喜悅，並無絲毫勉強之情，而上訴人為六十六年出生，結婚時
    已近二十三歲，又有工作經驗，理當了解公證結婚真意，復自稱：沒有向公證人
    表示不願結婚等語（本院卷三五頁），則其推稱受強迫而結婚云云，顯與事實相
    左，不足採信。又民法第九百八十二條第一項所稱之公開儀式，係指使一般人可
    以共見共聞，且知悉係舉行結婚之儀式而言；所稱二人以上之證人，只須知悉二
    人舉行結婚而為見證即足，原不限男方或女方之親友始得為之。法院公證處舉行
    之公證結婚，乃於專為舉行結婚典禮之公證禮堂，由公證人主持，同時須有親友
    二人以上為見證人之公開儀式，自合於民法第九百八十二條第一項所定之結婚形
    式要件。兩造在台灣屏東地方法院公證處禮堂舉行公證結婚，且有二人以上之證
    人，業據公證人出具結婚公證書為憑（原審卷七、八頁），上訴人爭執其不具公
    開儀式及未有女方證人云云，核屬無據。從而足認兩造結婚已備主觀結婚意思及
    客觀之形式要件，而為有效之婚姻，上訴人就此提起反訴，請求確認兩造婚姻關
    係無效，核無理由。
六、按民法第一千零五十二條第二項規定，有同條第一項以外之重大事由，難以維持
    婚姻者，夫妻之一方得請求離婚。婚姻是否有難以維持之重大事由，判斷標準為
    婚姻是否已生破綻而無回復之希望，亦即應斟酌破壞夫妻共同生活之具體情事，
    客觀上是否達於動搖夫妻之共同生活，致喪失維持婚姻之意欲以為斷。經查，兩
    造婚後第二日即告分居迄今，而無實質之婚姻生活，對彼此之生活亦未加聞問，
    婚姻已生破綻，且兩造均表示不願再維持婚姻，並先後請求離婚，業如前述，顯
    然在客觀上已達使夫妻喪失維持婚姻意欲之程度。而上訴人於結婚後第二日即因
    父母反對兩造婚姻而返回娘家，迄未與被上訴人共同生活，且因雙方分居兩地及
    上訴人父母堅持攔阻，致被上訴人事實上無從照料上訴人，未幾又對被上訴人提
    起離婚訴訟，導致兩造關係漸形疏遠，婚姻發生破綻，實為有可歸責之原因。再
    被上訴人明知上訴人未獲其父母同意，竟處心積慮促使上訴人與其舉行公證結婚
    ，於結婚後，上訴人父母前往屏東找尋上訴人時，復未委婉相求，竟於雙方發生
    衝突時，報請警方處理，態度無禮，此據證人即上訴人父母乙○○、陳月娥於台
    灣台中地方法院受理兩造離婚事件中證述明確  (原審卷八六、八七頁)，及證人
    吳遙於原審證稱：上訴人家人要接上訴人回去，發生口角，還叫大同派出所警員
    來處理等語（原審卷七五頁）。顯然被上訴人於兩造婚姻面臨攔阻之時，未思緩
    和、拉攏雙方關係，反而加深與對方家庭之嫌隙，且於獲知上訴人將胎兒拿掉後
    ，未耐心探求原因，表達關懷之意，反而出言責備（原審卷五七頁），均致雙方
    婚姻惡性發展，對於其婚姻發生破綻，亦有可歸責事由，且與上訴人之可歸責程
    度相當。按之民法第一千零五十二條第二項但書規定，難以維持婚姻之重大事由
    應由夫妻之一方負責者，僅他方得請求離婚，係為求公允而設，故夫妻雙方就此
    重大事由均須負責，且有責程度相同時，雙方應均得請求離婚，而無上開但書規
    定之適用（最高法院八十九年台上字第一七一九號判決參照）。本件兩造之婚姻
    有民法第一千零五十二條第一項以外難以維持婚姻之重大事由，雙方均有相同程
    度之責任，即由導致兩造婚姻破碇之事由觀察，兩造均係該破綻之主要有責配偶
    ，各得依民法第一千零五十二條第二項規定請求與對造離婚。從而被上訴人據以
    訴請離婚，核有理由。
七、綜上所述，上訴人反訴請求確認兩造婚姻關係無效，為無理由，應予駁回；被上
    訴人依民法第一千零五十二條第二項之規定，請求判決離婚，為有理由，應予准
    許。是則原審判決准被上訴人與上訴人離婚，並無違誤。上訴意旨指摘原判決不
    當，求予廢棄改判，為無理由，應予駁回其上訴。又本件事證已臻明確，兩造其
    餘攻擊防禦方法及所提證據，經審酌與本院前揭判斷不生影響，爰不另一一論述
    指駁，併此敘明。
據上論結，本件反訴及上訴均無理由，依民事訴訟法第四百四十九條第一項、第七十
八條，判決如主文。
中　　　華　　　民　　　國　　九十一　　年　　　六　　　月　　　五　　　日
                                      臺灣高等法院高雄分院民事第六庭
~B1審判長法官　許明進
~B2　　　法官　李炫德
~B3　　　法官　謝肅珍
右為正本係照原本作成
如對本判決上訴，須於判決送達後二十日內向本院提出上訴狀，其未表明上訴理由者
，應於上訴後二十日內向本院提出上訴理由書（均須按他造當事人之人數附繕本）。
上訴時應提出委任律師或具有律師資格之人之委任狀，並依附註條文規定辦理。
中　　　華　　　民　　　國　　九十一　　年　　　六　　　月　　　七　　　日
~B法院書記官　鄭翠芬
附註：
民事訴訟法第四百六十六條之一：
對於第二審判決上訴，上訴人應委任律師為訴訟代理人，但上訴人或其法定代理人具
有律師資格者，不在此限。
上訴人之配偶、三親等內之血親、二親等內之姻親，或上訴人為法人、中央或地方機
關時，其所屬專任人員具有律師資格並經法院認為適當者，亦得為第三審訴訟代理人。
第一項但書及第二項情形，應於提起上訴或委任時釋明之。
                                                                     Ａ
